臺灣高等法院民事裁定
108年度非抗字第129號
再 抗告 人  林冠百  
            徐海蒂  
共同代理人  王景暘律師            
相  對  人  德信冠群創業投資股份有限公司

法定代理人  於知慶  
代  理  人  陳姵君律師
            劉湘宜律師 
上列當事人間聲請拍賣抵押物事件，再抗告人對於中華民國108
年11月4日臺灣新北地方法院108年度抗字第253號所為裁定提起
抗告，本院裁定如下：
    主  文
再抗告駁回。
再抗告程序費用由再抗告人負擔。
    理  由
按對於非訟事件抗告法院之裁定再為抗告，僅得以其適用法規
  顯有錯誤為理由，非訟事件法第45條第3項定有明文。所謂適
  用法規顯有錯誤，係指原裁定就其取捨證據所確定之事實適用
  法規，顯然不合於法律規定，或與大法官會議之解釋或最高法
  院現尚有效之判例顯有違反，或消極的不適用法規，顯然影響
  裁判者而言，並不包括判決理由矛盾、理由不備、漏未斟酌證
  據、調查證據欠周及認定事實錯誤之情形在內（最高法院63年
  台上字第880號、71年台再字第210號、80年台上字第1326號判
  例意旨參照)。又抵押權人，於債權已屆清償期，而未受清償
  者，得聲請法院，拍賣抵押物，就其賣得價金而受清償，民法
  第873條定有明文。而聲請拍賣抵押物係屬非訟事件，法院所
  為准許與否之裁定，無確定實體法上法律關係存否之性質，於
  債權及抵押權之存否，並無既判力。於最高限額抵押，法院僅
  須就抵押權人提出之文件為形式上審查，如認其有抵押權登記
  擔保範圍之債權存在，且債權已屆清償期而未受清償，即應為
  准許拍賣抵押物之裁定。至於債務人或抵押人否認各該文件為
  真正，對抵押債權之存否有所爭執，則應另循訴訟途徑解決，
  不得僅依抗告程序聲明其爭執，並據為廢棄准許拍賣抵押物裁
  定之理由，抵押權人無須於聲請拍賣抵押物前，先行訴請確認
  其權利存在（最高法院51年台抗字第269號判例、93年度台抗
  字第905號、94年度台抗字第270號裁定意旨參照）。準此，抵
  押權人聲請法院裁定拍賣抵押物，法院僅須形式上審查其聲請
  拍賣抵押物之要件是否具備即為已足，至債權人與債務人間之
  債權債務關係等實體上爭執，即無權予以審究。
相對人主張：再抗告人於民國（下同）108年3月4日，以如原法
  院司法事務官108年11月7日更正裁定附表所示之不動產（下稱
  系爭抵押物）為第三人即債務人獨身貴族股份有限公司（下稱
  獨身貴族公司）向相對人所負債務之擔保，設定最高限額新臺
  幣（下同）6,000萬元之抵押權（下稱系爭最高限額抵押權）
  予相對人。又相對人與第三人馮聖欽等人分別簽訂股權轉讓終
  止協議書三份（下稱系爭協議書），約定股權轉讓人即馮聖欽
  等人應於108年2月15日前退還相對人投資款共1億1,525萬元，
  並於系爭協議書簽訂時交付發票日均為108年2月15日，面額分
  別為1,785萬元（票號PS0000000）、4,890萬元（票號PS00000
  00）、4,850萬元（票號PS0000000）之支票共三紙（下合稱系
  爭2月支票）以為返還，獨身貴族公司就馮聖欽等人應返還之
  前開款項應負連帶保證之責。嗣相對人將系爭2月支票提示卻
  因帳戶存款不足遭退票，經與股權轉讓人協商後，相對人同意
  股權轉讓人另提供獨身貴族公司簽發3張支票延期清償，即發
  票日均為108年3月31日，面額分別為1,785萬元（票號PS00000
  00）、4,890萬元（票號PS0000000）、4,850萬元（票號PS000
  0000）之支票三紙（下合稱系爭3月支票），期間股權轉讓人
  雖有清償部分款項，但未能完全清償，相對人遂於108年4月1
  日存入前開1,785萬元及4,850萬元支票，詎竟遭退票，是以系
  爭協議書約定應返還相對人之投資款，已屆清償期而未為清償
  之金額為6,475萬元（下稱系爭債權）。而獨身貴族公司係系
  爭協議書所載應返還投資款之連帶保證人，即對相對人負有該
  系爭債務，現因系爭債權已屆期而未獲清償，為此聲請准予拍
  賣抵押物等情，經原法院審酌相對人提出之他項權利證明書、
  不動產登記簿謄本、抵押權設定契約書、系爭協議書、支票暨
  退票理由單等文件，依形式上審查，已足認有系爭抵押權登記
  擔保之借款債權存在，且債權已屆清償期未獲清償之情事，因
  而維持原法院司法事務官所為第一審許可拍賣抵押物之裁定，
  駁回再抗告人之抗告，要無違背法令。  
再抗告意旨略以：原裁定認系爭抵押物，係擔保相對人對獨身
  貴族公司於108年2月15日之連帶保證債權，並以系爭2月支票
  為清償之用，惟系爭2月支票既已因存款不足遭退票，則原債
  權期日已屆至並已確定，故相對人嗣後取得之系爭3月支票即
  非系爭最高限額抵押權擔保效力所及，原裁定准予相對人拍賣
  系爭抵押物，實有適用法規顯有錯誤之情況。又伊等於簽訂系
  爭協議書暨簽發支票時均不在場，故否認其形式及實質上真正
  ，且原裁定僅命相對人提出書狀影本即裁定准予拍賣系爭抵押
  物，顯未就相對人提出之債權證明文件為確實之審查。再者，
  相對人於108年7月12日向原法院另對獨身貴族公司聲請准予拍
  賣抵押物裁定，未為清償金額同為6,475萬元，是否獨身貴族
  才為相對人於108年3月31日所取得系爭3月支票之連帶保證人
  ，而與伊等無涉？原裁定就此形式上明顯且可審查之事項未予
  審查；且系爭協議書簽訂及系爭2月支票之簽發係在108年2月1
  5日，伊等係於108年3月4日登記系爭最高限額抵押權，兩者是
  否有關連已有疑義，則原裁定未釐清系爭最高限額抵押權所擔
  保之債權，究係系爭2月支票？或係系爭3月支票？且有理由矛
  盾之處，實有裁定不備理由或理由矛盾之情況云云，爰提起再
  抗告，請求廢棄原裁定。惟查：
㈠系爭抵押權所登記之擔保債權種類及範圍係記載「擔保債務人
  對抵押權人現在（包括過去所負現在尚未清償）及將來在本抵
  押權設定契約書所定最高限額內所負之債務，包括借款、票據
  ……」，有土地及建物登記謄本可參（見原法院司拍字第10-19
  頁），相對人並提出系爭最高限額抵押權設定契約書、系爭協
  議書、獨身貴族公司所簽發之支票暨退票理由單（見臺灣臺北
  地方法院108年度司拍字第249號卷第24-25、32-41、56-58頁
  ），且系爭2月支票及系爭3月支票之發票人均為獨身貴族公司
  （見同上卷第38-41、56-58頁），從形式上觀察，其所擔保債
  權已屆清償期而未受清償，原法院司法事務官裁定依民法第88
  1條之17準用第873條之規定，為准許拍賣之裁定，即無不合。
  再抗告人主張系爭抵押權設定登記所載之擔保債權種類及範圍
  不包括系爭3月支票云云，與前述系爭抵押權所登記之擔保債
  權種類及範圍不符，洵不足採。又再抗告人主張其等否認系爭
  協議書及支票之真正，且與系爭最高限額抵押權無關，非抵押
  權擔保之債權云云，指摘原裁定有適用法規顯有錯誤情形，此
  乃系爭抵押債權是否存在之問題，為實體法上法律關係存否之
  爭執，揆諸前開說明，非拍賣抵押物裁定之非訟程序中所得審
  究事項，再抗告人應另循訴訟途徑，以謀解決。至再抗告人主
  張原裁定未釐清系爭最高限額抵押權所擔保之債權，究係系爭
  2月支票？或係系爭3月支票？且有理由矛盾之處，有裁定不備
  理由或理由矛盾之情況云云，然依前述，裁判理由不備、理由
  矛盾與適用法規顯有錯誤有別，再抗告人執前詞依非訟事件法
  第45條第3項「適用法規顯有錯誤」規定提起本件再抗告顯無
  理由。
㈡次按最高限額抵押，抵押權成立時，可不必先有債權存在，縱
  經登記抵押權，因未登記已有被擔保之債權存在，如債務人或
  抵押人否認先已有債權存在，或於抵押權成立後，曾有債權發
  生，而從抵押權人提出之其他文件為形式上審查，又不能明瞭
  是否有債權存在時，法院自無由准許拍賣抵押物（最高法院71
  年台抗字第306號判例參照）。另最高法院78年度台抗字第66
  號裁定意旨：「……惟在最高限額抵押權登記，無須先有債權之
  存在，法院無從依登記資料判斷債權之存否，抵押權人聲請拍
  賣抵押物後，如債務人或抵押人對於被擔保債權之存否有爭執
  ，應由抵押權人提起確認之訴，以保護其權益，在其獲得勝訴
  判決確定前，法院不得逕為許可拍賣抵押物之裁定」。是依上
  開前例及裁定要旨可知，應由抵押權人提起確認之訴而於勝訴
  判決確定後，始可向法院聲請為許可拍賣抵押物裁定之情形，
  應僅限於法院從抵押權人提出之文件為形式上審查，不能明瞭
  是否有債權存在，且債務人或抵押人對於被擔保債權之存否復
  有爭執之情形（最高法院民事裁定87年度台抗字第22號裁定亦
  同此旨）。然本件依相對人提出之前揭文件為形式上審查，已
  足認其有抵押權登記擔保範圍之債權存在，且債權已屆清償期
  而未受清償，業如前述，則本件之事實顯與最高法院71年度台
  抗字第306號裁定認定之事實不同，自無比附援引之餘地。
綜上所述，原法院司法事務官裁定准相對人之聲請，核無違背
  法令之處，原裁定予以維持，駁回再抗告人之抗告，亦無適用
  法規顯有錯誤之情形。再抗告意旨指摘原裁定不當，求予廢棄
  ，為無理由，應駁回其再抗告。
據上論結，本件再抗告人之再抗告為無理由，爰裁定如主文。
中　　華　　民　　國　　109 　年　　2 　　月　　27　　日
　　　　　　　　　民事第十五庭
                        審判長法  官  方彬彬
                              法  官  趙雪瑛
                              法  官  謝永昌    
正本係照原本作成。
不得抗告。
中　　華　　民　　國　　109 　年　　3 　　月　　2 　　日

　　　　　　　　　　　　　　　書記官　王增華